臺灣臺北地方法院民事判決　九十一年度訴字第二四０二號
　　原　　　告　乙○○
　　被　　　告　廣一建設有限公司
　　法定代理人　吳翊正
　　訴訟代理人　陳國雄律師
右當事人間請求回復原狀等事件，本院判決如左：
    主  文
被告應給付原告新台幣柒拾陸萬參仟參佰玖拾捌元，其中新台幣肆拾貳萬貳仟元部分
，自民國八十五年十二月二日起至清償日止，按年息百分之五計算之利息，其中新台
幣參拾肆萬壹仟參佰玖拾捌元，自民國八十九年一月十二日起至清償日止，按年息百
分之五計算之利息。
原告其餘之訴駁回。
訴訟費用由被告負擔。
本判決第一項於原告以新台幣貳拾伍萬肆仟肆佰陸拾陸元供擔保後，得假執行；但被
告如於假執行程序實施前，以新台幣柒拾陸萬參仟參佰玖拾捌元為原告預供擔保，得
免為假執行。
原告其餘假執行之聲請駁回。
    事  實
甲、原告方面：
一、聲明：（一）被告應給付原告新台幣（下同）四十二萬二千元，及自民國八十五
    年十二月二日起至清償日止，按週年百分之五計算之利息。（二）被告應給付原
    告三十四萬一千三百九十八元，及自八十九年一月十一日起至清償日止，按週年
    百分之五計算之利息。（三）願供擔保請准宣告假執行。
二、陳述：
（一）原告原名張秀月，於八十四年時月二十五日與被告簽訂房屋暨土地預定買賣契
      約書，買受座落基隆市○○○○段小段一三六０等地號土地上，由被告預定興
      建之山水百合大廈第Ａ４棟十一樓房地乙戶，總價三百四十四萬元。
（二）上開建案於八十四年八月二日開工，施工預定期間為九百九十個工作天，應於
      八十九年一月十一日完工。惟迨八十五年八月間上開工程施工至地下層結構進
      度時即告停工，迄今仍維持停工時原貌。被告為專業之建設公司，對建築法規
      知之甚詳，應知建築高度超過五十公尺應辦理結構外審，被告於領得基隆市政
      府八十三年十月十七日八三基府工建字第０二三０號建築執照時，市政府工務
      局更提醒被告，於工程申報開工時，應檢附結構外審核可證明書，故被告與原
      告簽訂系爭房屋買賣契約時約定之交屋時間，應已將辦理結構外審等法令所要
      求辦理相關手續所需時間納入考量，被告以應申請送審為理由而遲延交屋為無
      理由，此之遲延應係可歸責於被告。
（三）系爭工地於八十七年一月八日申報消防設施基礎勘驗時，即未依法令規定及工
      務局之要求提具消防變更審查核可證明，至今仍未補件，可見被告完全無完成
      系爭房屋以履行買賣契約之意，且系爭工地位於平地，非如林肯大郡位於山坡
      地，二者性質不同，被告並無因林肯大郡災變而申請變更設計之理由。況被告
      變更設計，迄今亦未依工務局之要求提出工程結構外審變更審查核可證明送核
      ，顯見被告乃假借林肯大郡災變，變更設計之名，行拖延工期之實，此由系爭
      工地仍處於停工狀態即明。
（四）依雙方簽訂之買賣契約書第七條約定：「本大樓之施工預定期間為玖佰玖拾個
      工作天完工....  如逾期，每逾壹日乙方（即被告）按甲方（即原告）依約已
      繳工程款仟分之壹計付違約金，逾期六個月雙方均得主張解約....  若甲方主
      張解約則乙方應全數退還以收自備款外，乙方應另行賠償遲延違約金（以每日
      角自備款仟分之壹記罰）並另計法定利息補償甲方。」，因預定完工期限早已
      屆至，原告於九十一年四月一日發函解除本件預售屋買賣契約，迄原告解除契
      約意思表示到達之日即九十一年四月八日止，已符合上開逾越工期六個月之約
      定解除事由，原告自得依約解除契約，並依民法第二百五十九條規定請求被告
      回復原狀，退還已繳自備款四十二萬二千元，及依上開買賣契約書第七條之約
      定請求自九十一年四月一日原告解除契約止所逾越約定完工期限八百零九日，
      按日依原告已繳自備款千分之一計罰之違約金三十四萬一千三百九十八元。
三、證據：提出原告之戶籍謄本、房屋暨土地預定買賣契約書、工程紀錄查驗單、工
    作天計算表及中央氣象局氣候資料、存證信函及回執、統一發票十二張均影本各
    一份及工地現場照片四張為證。
乙、被告方面：
一、聲明：（一）原告之訴駁回。（二）如受不利之判決，願供擔保請准宣告免假執
    行。
二、陳述：
（一）被告公司法定代理人吳讚監因突發腦溢血中風致精神狀態已達心神喪失程度無
      法處理自己事務之能力，業經台灣士林地方法院九十一年度禁字第廿七號民事
      裁定宣告為禁治產人確定，故以被告公司總經理吳翊正為代理人，並依民事訴
      訟法第一百七十五條及第一百七十六條規定聲明承受訴訟。
（二）被告於八十三年十一月二日領取建照後，因本件合建大樓之設計高度超過五十
      公尺屬超高設計，依法於領取建照後尚須聲請結構外審，外審通過後，始得開
      工。本件合建大樓於八十四年四月十四日為結構外審，於外審期間八十四年六
      月二十日經土木技師公會審查委員會指示須辦理結構變更，即部分樑柱須修改
      、增設，八十五年十一月四日第一次變更設計送件，依據土木技師公會指示，
      須配合結構變更，八十六年一月十三日第一次變更設計建築部份完成，八十六
      年十月二十六日申報基礎動工，於申報基礎動工時再奉工務局指示須辦理消防
      水電變更，核准后始可動工。八十七年六月消防審查獲基隆市警察局審查合格
      。本案於八十七年六月六日完成第一次變更設計之全部工務手續後，本工程依
      約定期限內動工，惟工程進行中受林肯大郡及汐止地區大淹水之公安事件影響
      ，政府主管機關通令全國之工程設計應作通盤檢討。尤特指示：鄰近山坡地及
      河川地之建築工地應慎密檢討。本案工地緊臨基隆河及東暖溪距基隆河約三
      十公尺，距東暖溪則為零公尺，即所指應慎密檢討之案件，故而進行第二次變
      更設計，其流程如下：
　　　１八十七年五月二十一日經被告檢討應提高建築物地面高程以策安全，並將臨
　　　　接四米之未開闢道路提高（四米道路隔於基地與基隆河中間，「提高」產生
　　　　「提防」作用）經重新規劃。
　　　２八十七年五月二十一日經都市計劃課核准。
　　　３八十八年五月十四日第二次變更設計送件：本案經重新規劃後因道路及建築
　　　　物高程提高，涉及建築法規規定，建築面積等及開放空間須重新審查，須由
　　　　工務局長召集預審小組排定時間，待審查通過後，本案始於八十八年五月十
　　　　四日送件。
　　　４八十八年七月廿三日第二次變更設計核准：核准後因涉及結構及消防應重新
　　　　檢討，本案再經結構技師檢討後於八十九年三月三日送審，經土木技師公會
　　　　審查委員會核准，核准日期為八十九年四月七日，現正進行結構核准後之建
　　　　築、水電消防之變更事宜。
（三）基隆市政府工務局（九一）基府工管字第０八０六七六號函示內容：「（一）
      有關前開大廈工程有無於領取建照後辦結構外審，並辦理變更設計重新申請建
      照乙節：查本案新建工程係領有本局八十三年十月十七日八三基府工建字第０
      二三０號建造執照，因建物高度超過五十公尺，依規定該建築物之結構部份需
      辦理結構外審，故要求其工程申報開工時，應檢附結構外審審查核可證明此
      結構外審部份，經該設計監造吳敏男建築師於八十五年間向本局申報結構外審
      部份，已由台北市土木技師公會審核完成（並附有該會八十四年六月二十日北
      市技字第八四四八五號函審查准予通過意見書），另該工程於八十五年十一月
      四日向本局掛號申請辦理第一次變更設計，其變更設計內容為：『一、因結構
      外審核准後，部份樑柱變更及增設伸縮縫，二、建築外觀、門窗位置部份更動
      ，三、其餘照原核准。』，經本局於八十六年一月十三日核准變更設計....
      （二）該大廈工程有無消防審查合格乙節：本建造執照申請案之消防設備，經
      本市消阼局於八十三年九月二十七日經本市消防局審查核可；另其辦理第一次
      變更設計時，因其變更設計內容涉及消防內容變更，故本局要求於工程基礎報
      驗前檢具消防審查核可證明.... （三）該大廈工程於八十七年間因受台北縣
      汐止市『林肯大郡』事件影響有無為第二次變更設計申請，並經　貴局核准開
      工乙節。....  查建造執照領得後，是否需辦理變更設計係由起、監造人提出
      申請，而本局係依申請案受審核」可知，被告自八十三年十一月二日領取建照
      後，即依法進行結構外審，變更設計等法定程序，耗費大量成本，嗣更因天災
      等不可抗力事故發生致政令變更，進至本件工程之工期一再延宕，非可歸責於
      被告，是以原告以被告遲延完工逕行解約顯無理由。
（四）退萬步言，縱認被告已構成遲延完工，依本件房屋暨土地預定買賣契約第七條
      之約定，被告遲延完工依約既有因政令變更或不可抗力之事故發生等不可歸責
      於被告之不可抗力原因所直接或間接造成，是以，原告本件請求應屬無理由。
三、證據：提出行政院國軍退除役官兵輔導委員會臺北榮民總醫院九十一年四月八日
    北總精字第九一０三六一七號函、臺灣士林地方法院九十一年四月十九士院儀家
    親九十一年度禁字第二七號函、臺灣士林地方法院九十一年度禁字第二七號裁定
    及其確定證明書、廣一建設有限公司九十一年度股東常會會議紀錄及簽到簿、基
    隆市工務局建造執照、吳敏男建築師事務所函、委託結構技師擔任結構設計之契
    約書、工程紀錄查驗單、消防審查合格證明、基隆市政府八七基府工土字第０四
    五五一六號函、建造執照及雜項執照規定項目審查表、台北市土木技師工會函均
    影本各一份為證。
    理  由
壹、程序部分：
一、本件被告之法定代理人甲○○經台灣士林地方法院九十一年度禁字第二七號裁
      定宣告為禁治產人確定，故以被告公司總經理吳翊正為法定代理人，同時聲明
      承受訴訟，並提出行政院國軍退除役官兵輔導委員會臺北榮民總醫院九十一年
      四月八日北總精字第九一０三六一七號函、臺灣士林地方法院九十一年四月十
      九士院儀家親九十一年度禁字第二七號函、臺灣士林地方法院九十一年度禁字
      第二七號裁定及其確定證明書、廣一建設有限公司九十一年度股東常會會議紀
      錄及簽到簿等件影本為據，經查核無不合，應予准許。
二、按不變更訴訟標的，而補充或更正事實上或法律上之陳述者，非為訴之變更或追
    加，民事訴訟法第二百五十六條定有明文；本件原告於起訴時對違約金三十四萬
    一千三百九十八元部分請求遲延利息，其利息起算日原記載自九十一年四月二日
    起至清償日止，嗣原告具狀更正為應自八十九年一月十一日起計算，應屬更正事
    實上之陳述，合於前開規定，無礙於被告之防禦，本院依其更正後之陳述判斷，
    附此敘明。
貳、實體部分：
一、本件原告起訴主張：八十四年十月二十五日與被告簽訂房屋暨土地預定買賣契約
    書，買受座落基隆市○○○○段小段一三六０等地號土地，由被告預定興建之山
    水百合大廈第Ａ４棟十一樓房地乙戶，上開建築於八十四年八月二日開工，施工
    預定期間為九百九十個工作天，應於八十九年一月十一日完工，八十五年八月間
    上開工程施工至地下層結構進度時即告停工，迄今仍維持停工時原貌，因預定完
    工期限早已屆至，原告於九十一年四月一日發函解除本件預售屋買賣契約，迄原
    告解除契約意思表示到達之日即九十一年四月八日止，已符合雙方簽訂之買賣契
    約書第七條所約定逾越工期六個月之約定解除事由，原告自得依約解除契約，並
    依民法第二百五十九條規定請求被告回復原狀，退還已繳自備款四十二萬二千元
    ，及依上開買賣契約書第七條之約定請求自九十一年四月一日原告解除契約止所
    逾越約定完工期限八百零九日，按日依原告已繳自備款千分之一計罰之違約金三
    十四萬一千三百九十八元及法定利息等語。被告則以：自八十三年十一月二日領
    取建照後，即依法進行結構外審，變更設計等法定程序，嗣更因天災等不可抗力
    事故發生致政令變更，使本件工程工期一再延宕，縱認被告已構成遲延完工，既
    係因政令變更或不可抗力之事故發生等不可歸責於被告之直接或間接原因所造成
    ，，依買賣契約書第七條之約定原告以被告遲延完工逕行解除契約，顯無理由等
    語，資為抗辯。
二、原告主張於八十四年十月二十五日與被告簽訂房屋暨土地預定買賣契約書，買受
    座落基隆市○○○○段小段一三六０等地號土地上，由被告預定興建之山水百合
    大廈第Ａ４棟十一樓房地乙戶，總價三百四十四萬元，上開建案於八十四年八月
    二日開工，施工預定期間為九百九十個工作天，應於八十九年一月十一日完工，
    原告已給付自備款四十二萬二千元予被告，原告曾於九十一年四月一日函告被告
    解除契約，該解除契約之意思表示於九十一年四月八日到達被告等事實，業據原
    告提出原告之戶籍謄本、房屋暨土地預定買賣契約書、工程紀錄查驗單、工作天
    計算表及中央氣象局氣候資料、存證信函及回執、統一發票十二張均影本各一份
    及工地現場照片四張為證，且為二造所不爭執，自堪信為真實。
三、按解除契約，除當事人間有保留解除權之特別約定外，非有法律所認之解除權不
    得為之，最高法院著有二十三年上字第三九六八號判例要旨足資參照，亦即法律
    並未禁止契約當事人間另有保留解除權之特別約定。經查：兩造所簽訂之買賣契
    約書第七條中：本大樓之施工預定期間為九百九十個工作天完工，晴雨以政府公
    共工程晴雨表為標準，並扣除國定及民俗假日，如逾期六個月雙方均得主張解約
    之約定，即屬契約當事人間保留解除權之特別約定。因此，原告主張被告於八十
    四年八月二日開工，施工預定期間為九百九十個工作天，被告應於八十九年一月
    十一日完工，八十五年八月間工程施工至地下層結構進度時即告停工，迄今仍維
    持停工時原貌，因預定完工期限早已屆至，九十一年四月一日解除契約已逾完工
    期限六個月之事實，業據其提出工程紀錄查驗單、工作天計算表及中央氣象局氣
    候資料、存證信函及回執、工地現場照片四張等件為證，且被告對於原告主張被
    告應於八十九年一月十一日完工等情並不爭執，故原告之主張已合於上開保留解
    除權之構成要件，原告據此主張解除契約為有理由。
四、被告對於系爭建物迄未完工固不否認，惟辯稱：本工程依約定期限內動工，惟工
    程進行中受林肯大郡及汐止地區大淹水之公安事件影響，政府主管機關通令全國
    之工程設計應作通盤檢討，故於八十八年五月十四日第二次變更設計送件，八十
    八年七月廿三日第二次變更設計核准，核准後因涉及結構及消防應重新檢討，本
    案再經結構技師檢討後於八十九年三月三日送審，經土木技師公會審查委員會核
    准，核准日期為八十九年四月七日，現正進行結構核准後之建築、水電消防之變
    更事宜，縱認被告遲延完工，依本件房屋暨土地預定買賣契約第七條之約定，被
    告遲延完工依約既有因政令變更或不可抗力之事故發生等不可歸責於被告之直接
    或間接原因所造成，原告主張解約為無理由。然上開被告抗辯之事實經本院函詢
    基隆市政府工務局，函覆：「（一）有關前開大廈工程有無於領取建照後辦理結
    構外審，並辦理變更設計重新申請建照乙節：....  其第二變更設計為八十八年
    五月十日向本局提出申請，因其變更設計內容涉及結構變更，故本局要求該工程
    於基礎至地下室頂板補報驗前檢具外審單位核可證明，另至目前均未提出該工程
    結構外審變更審查核可證明送核。（二）該大廈工程有無消防審查合格乙節：
    ....  其辦理第一次變更設計時，因其變更設計內容涉及消防內容變更，固本局
    要求於工程基礎報驗前檢具消防審查核可證明，惟該工程於八十七年一月八日申
    報基礎勘驗時，並未依前所變更設計但書規定提具消防變更審查核可證明，故本
    局予以退件，至目前尚未提出該工程消防變更經審查核可證明送核。（三）該大
    廈工程於八十七年間因受台北縣汐止市「林肯大郡」事件影響有無為第二次變更
    設計申請，並經貴局核准開工乙節。‧‧建造執照領得後，是否需辦理變更設計
    係由起、監造人提出申請，而本局係依申請案受理審核：有關「經貴局核准開工
    」部份，查本案於八十四年八月二日申報開工備查後即開始計算工期，且一張建
    造執照僅需申報一次開工。」，有基隆市政府工務局九十一年九月二十日（九一
    ）基府工管字第０八０六七六號函附卷可稽。可知，被告上開辯解與事實不符，
    其遲延完工純係可歸責於被告之事由，與其所辯係因政令變更之不可歸責於被告
    之直接或間接原因所造成即有未合；被告另辯稱有天災等不可抗力事故發生之直
    接或間接原因造成其工程遲延，惟被告對於於預定工程期間究竟有何天災發生並
    未舉證以實其說，僅籠統稱其遲延完工係因不可抗力之事故發生等不可歸責於被
    告之直接或間接原因所造成，所辯尚不足取。
五、綜上所述，被告抗辯其具有買賣契約書第七條但書之排除原告行使解除權事由既
    無足採，原告自得主張依上開約定解除契約。從而，本件原告主張被告就系爭建
    物未能依約於八十九年一月十一日完工，依兩造簽訂之買賣契約書第七條之約定
    ，於九十一年四月一日發函被告解除契約，另按民法第二百五十九條規定請求被
    告返還已繳納之自備款四十二萬二千元及自受領之時起即八十五年十二月二日起
    至清償日止，按年息百分之五計算之法定利息，為有理由，應予准許。原告另請
    求被告依買賣契約書第七條之約定給付逾越約定完工期限八百零九日，每日以已
    繳自備款千分之一計算之遲延違約金，合計為三十四萬一千三百九十八元，亦屬
    有據；前開二者合計七十六萬三千三百九十八元。另按違約金屬於懲罰性質者，
    得依民法第二百三十三條規定請求遲延利息（最高法院六十二年台上字第一三九
    四號判例參照），兩造於買賣契約書第七條之違約金約定，是就原告自備款部分
    按每日千分之一計算，核其性質應屬懲罰性質違約金，而本件被告應於八十九年
    一月十一日完工，惟其遲延完工達八百零九日，原告請求給付違約金，並自八十
    九年一月十二日起至清償日止，按年息百分之五計算之法定利息，亦屬有據，應
    予准許。至原告主張應自八十九年一月十一日起算上開違約金遲延利息，惟按以
    日定期間者，其始日不算入，民法第一百二十條第二項著有規定，是本件被告未
    於八十九年一月十一日完工，故應係自八十九年一月十二日違約，應以該日為利
    息起算日，原告請求自八十九年一月十一日起算，尚屬無據，不應准許。此部分
    原告雖為敗訴，惟係對違約金利息起算日誤載，本院斟酌原告對被告之本金及利
    息與違約金債權部分全部勝訴，其請求有據，依民事訴訟法第七十九條但書規定
    ，本件訴訟費用仍應由被告負擔，附此敘明。
六、本件兩造分別陳明願供擔保，請求宣告假執行或免為假執行，經核均無不合，爰
    分別酌定相當之擔保金額，予以准許。至原告敗訴部分，因其訴已駁回，其假執
    行聲請失所依據，併予駁回。
七、結論：本件原告之訴一部為有理由，一部為無理由，爰依民事訴訟法第七十九條
    但書、第三百九十條第二項、第三百九十二條，判決如主文。
中　　　華　　　民　　　國　　九十一　　年　　十一　　月　　二十九      日
                                            民事第三庭法  官　李維心
右為正本係照原本作成
如對本判決上訴，須於判決送達後廿日內向本院提出上訴狀
中　　　華　　　民　　　國　　九十一　　年　　十一　　月　  二十九　  　日
~B法院書記官　林梅珍
